臺灣板橋地方法院民事判決　　　　　　 93年度簡上字第175號
上　訴　人　蕃薯網科技股份有限公司
法定代理人　丁○○
訴訟代理人　己○○
被　上訴人　乙○○
上列當事人間請求確認本票債權不存在事件，上訴人對於中華民
國93年5 月18日本院板橋簡易庭93年度板簡字第114 號第一審判
決提起上訴，經本院於94年6月7日言詞辯論終結，判決如下：
    主      文
上訴駁回。
第二審訴訟費用由上訴人負擔。
    事實及理由
壹、程序方面：
    按訴訟中有犯罪嫌疑牽涉其裁判者，法院得在刑事訴訟終結
    前，以裁定停止訴訟程序，民事訴訟法第183 條定明文；又
    上開條文所謂訴訟中有犯罪嫌疑牽涉其裁判者，得命在刑事
    訴訟終結以前，中止訴訟程序，係指該犯罪嫌疑，確有影響
    於民事訴訟之裁判，非俟刑事訴訟解決，其民事訴訟即無由
    或難於判斷者而言，故法院依該條規定中止訴訟程序，須其
    訴訟有上開情形時，始得為之，且應否中止訴訟程序，仍依
    法院之自由意見決之（最高法院43年臺抗字第95號、38年臺
    上字第193 號判例意旨參照）。本件上訴人以被上訴人及其
    子即證人丙○○共同涉犯詐欺、侵占、損害債權等罪嫌，及
    證人丙○○涉犯偽造有價證券罪嫌，業據上訴人向臺灣高雄
    地方法院檢察署檢察官提出刑事告訴，現由該署檢察官以93
    年度調偵字第496 號案件偵查中為由，請求本院依民事訴訟
    法第183 條規定，於上開刑事案件終結前，裁定停止本件訴
    訟程序；惟查，上訴人前於民國93年8 月12日補充理由狀內
    ，已表明本件民事訴訟與上開刑事案件，分屬不同之案件，
    應個別為審查等語（見上訴人前揭補充理由狀補充理由第二
    點），嗣竟復以該刑事案件之結果直接影響本件之裁判為由
    ，請求本院於該刑事案件終結前裁定停止訴訟程序，其前後
    之主張顯不相合致；況上開刑事案件，業經臺灣高雄地方法
    院檢察署檢察官偵查終結，認被上訴人及證人丙○○之犯罪
    嫌疑均有不足，而於94年4 月29日以93年度調偵字第496 號
    為不起訴處分在案，此有被上訴人提出之前開不起訴處分書
    影本1 件在卷可稽；本院審酌本件爭點與上開刑事案件所涉
    犯罪嫌疑之關聯性，認本件尚無非俟刑事案件終結即無由或
    難於判斷之情形，爰不予裁定停止訴訟程序，先予敘明。
貳、實體方面：
一、本件被上訴人於原審起訴主張：上訴人執有被上訴人於92年
    10 月10 日與其子即證人丙○○所共同簽發、票面金額新臺
    幣133 萬元、受款人為上訴人、未載到期日之本票1 紙（下
    稱系爭本票），聲請鈞院以92年度票字第9088號裁定准予對
    於被上訴人為強制執行，嗣更依上開裁定對於被上訴人之財
    產為強制執行；惟被上訴人並未簽發系爭本票，系爭本票發
    票人欄內之「乙○○」簽名並非被上訴人本人所簽寫，其上
    所蓋用之印章亦非被上訴人之印章，上訴人竟執以對被上訴
    人為強制執行，實屬侵害被上訴人之權益；查系爭本票簽發
    之緣由，係證人丙○○於92年4 月間，因加盟上訴人網路咖
    啡店之經營，原約定由上訴人協助證人丙○○辦理青年創業
    貸款，上訴人亦已收取新臺幣（下同）6 萬元之申辦手續費
    ，惟營業後不到2 個月，上訴人竟告稱無法貸得青年創業貸
    款，須另覓貸款途徑，因其餘貸款之利率及手續費過高，證
    人丙○○不同意，雙方幾經磋商，未獲協議，加盟合約書亦
    遲未簽訂，嗣於92年10月間，上訴人稱因公司股票聲請上櫃
    ，須整理財政，要求證人丙○○簽立原始加盟合約書1 份（
    下稱系爭合約書），並簽發附於合約書末頁之系爭本票，以
    作為履約之擔保；證人丙○○簽立系爭合約書及簽發系爭本
    票時，被上訴人並不在場，亦不知悉，且證人丙○○亦僅在
    系爭合約書之當事人欄及本票之發票人欄內簽寫自己之姓名
    後，即交由上訴人公司之人員攜回用印，當時系爭合約書之
    連帶保證人欄及系爭本票之另一發票人欄內均為空白，並未
    填寫被上訴人之姓名及用印；詎證人丙○○事後收到上訴人
    用印完成之系爭合約書及本票時，竟發現系爭合約書之連帶
    保證人欄及系爭本票之另一發票人欄內，均多出被上訴人之
    簽名及印文，證人丙○○就此曾向上訴人提出抗議，上訴人
    則諉稱此僅係形式，不會有問題云云，未料被上訴人不久即
    陸續接獲上訴人之存證信函及法院本票裁定；被上訴人從未
    參與系爭本票之簽發過程，亦未曾授權任何人代為簽名用印
    ，自不負本票發票人之責任；又縱依上訴人所主張，系爭本
    票於上訴人公司取回當時，其上已有被上訴人之簽名及用印
    ，惟被上訴人既未授權他人簽發系爭本票，被上訴人對於此
    等他人之無權代理行為自毋庸負責，亦不因被上訴人前曾對
    於加盟店租屋事宜提供意見、或提供財產資料作為貸款之評
    估等與簽發系爭本票無關之行為，即應依民法第169 條規定
    對上訴人負表見代理之授權人責任，況上訴人乃具有一定規
    模之申請上櫃公司，竟容許在發票人未到場亦未提出授權書
    之情形下，即收受系爭本票，顯見上訴人亦有過失，依民法
    第169 條但書之規定，被上訴人自不負授權人之責任；爰依
    非訟事件法第101 條第1 項規定，提起確認本票債權不存在
    之訴等語，並聲明求為判決確認上訴人就系爭本票對於被上
    訴人之票據權利不存在。原審經審理後，認被上訴人之訴為
    有理由，而為被上訴人勝訴之判決（原審判決主文關於系爭
    本票之票面金額僅載為「新臺幣壹佰參拾參元」，漏載「萬
    」字），被上訴人於第二審聲明求為判決駁回上訴人之上訴
    。
二、上訴人對於系爭本票並非被上訴人所親自簽發之事實並無爭
    執，惟以：系爭合約書及本票係由上訴人公司工程經理庚○○於92年8 、9 月間，持往證人丙○○所加盟位於高雄縣岡
    山鎮之店址，交予證人丙○○簽名，證人丙○○表示要帶回
    去讓被上訴人審閱簽章，因被上訴人對於合約內容有意見，
    還要與上訴人協調，最後係由被告公司總經理戊○○前往高
    雄自證人丙○○處取回系爭合約書及本票，取回當時系爭合
    約書上連帶保證人欄及系爭本票發票人欄內，均已有被上訴
    人之簽名及用印，且上開被上訴人之簽名字跡顯與證人丙○○之簽名字跡不同，而被上訴人之印文亦較坊間一般木頭章
    為精緻，不似臨時偽刻者，上訴人自是不疑有他；雖上開簽
    名及用印並非被上訴人親自所為，然被上訴人自證人丙○○
    於92年3 月間欲加盟上訴人網路咖啡店、與上訴人業務經理
    即證人甲○○接洽並簽訂加盟預約書起，即參與相關加盟事
    務，諸如於92年3 月26日會同證人甲○○、證人丙○○等人
    一同會勘店面及洽談承租事宜，並就該店面提供許多意見，
    及提供辦理貸款所需之房屋權狀、房屋貸款及繳息紀錄、被
    上訴人戶口名簿等資料，加以被上訴人與證人丙○○為父子
    關係，且同居一住所等事實，顯足認被上訴人應有擔任系爭
    合約書連帶保證人及系爭本票發票人之意思，而授權證人丙○○或他人於系爭合約書及本票上代為簽名蓋章；且被上訴
    人上開會勘店面、提供意見、敲定租賃契約、提供財產資料
    等表見行為，均足使上訴人確信其有授權證人丙○○或他人
    代簽系爭合約書及本票，對於善意之上訴人而言，被上訴人
    自應負民法第169 條表見代理之授權人責任，即被上訴人仍
    應負系爭本票發票人之責任等語，資為抗辯，而於原審求為
    判決駁回被上訴人之訴。原審經審理後，為上訴人敗訴之判
    決，上訴人於第二審聲明請求廢棄原判決，並駁回被上訴人
    於原審之訴。
三、本件被上訴人於原審起訴請求確認上訴人就系爭本票對於被
    上訴人之票據權利不存在，核其性質，係提起消極確認之訴
    ，依舉證責任分配之原則，自應由上訴人就其對於被上訴人
    之系爭本票票據權利存在一節，負舉證之責（最高法院19年
    上字第385 號、28年上字第11號判例意旨參照），此合先敘
    明。
四、經查，本件被上訴人主張：上訴人所執有之系爭本票，其發
    票人欄內之被上訴人簽名及印文，均非被上訴人本人所簽寫
    及用印等事實，此為上訴人所不爭執，並有上訴人所提出之
    系爭本票影本1 紙在卷可稽，堪信屬實。上訴人固主張：系
    爭本票於上訴人自證人丙○○處取回當時，其發票人欄內即
    已有被上訴人之簽名及用印，被上訴人應有授權證人丙○○
    或他人代為簽發，且被上訴人亦應負表見代理之授權人責任
    等情，然此為被上訴人所否認；是本件首應審究者，乃上訴
    人是否能證明其自證人丙○○處取回系爭本票時，該紙本票
    之發票人欄內確已有被上訴人之簽名及用印？蓋以惟有上訴
    人於取回系爭本票當時，該本票上已有被上訴人之簽名及用
    印，始有進一步論斷該等簽名及用印是否係被上訴人授權他
    人所代為、或被上訴人是否應就無權代理人所為之簽名用印
    行為負表見代理之授權人責任之必要；否則，倘如被上訴人
    所辯，系爭本票於上訴人取回當時，其上原即無被上訴人之
    簽名或用印，則上訴人自無主張系爭本票係被上訴人所授權
    簽發、或被上訴人應負表見代理授權人責任之餘地。經查：
  (一)系爭本票簽發之緣由，係證人丙○○前因加盟上訴人公司網
    路咖啡店之經營，由上訴人公司業務經理甲○○負責與之接
    洽，並簽訂加盟預約書，嗣因雙方須簽訂正式契約書，乃由
    上訴人公司工程經理即證人庚○○持系爭合約書連同系爭本
    票，前往證人丙○○所加盟之高雄縣岡山鎮店址，交由證人
    丙○○攜回簽名，之後再由上訴人公司人員前往高雄自證人
    丙○○處取回系爭合約書及本票等事實，此為兩造所不爭執
    ，並有上訴人所提出之加盟預約書、系爭合約書影本各1 份
    附卷可憑，復經證人甲○○、庚○○、丙○○等於本院準備
    程序中到庭證述明確（詳後述），且為兩造所不爭執，自堪
    信為真實。
  (二)上訴人主張：系爭本票於上訴人自證人丙○○處取回當時，
    其發票人欄內即已有被上訴人之簽名及用印等情，並聲請訊
    問證人甲○○、庚○○、丙○○、戊○○等人，以資證明；
    惟查：
  1.證人甲○○於本院準備程序中到庭結證略稱：當初是伊與證
    人丙○○接洽加盟事宜，後來證人丙○○在高雄縣岡山鎮找
    到一個店面，92年3 月26日勘查店面時，被上訴人有到場，
    但並沒有提供什麼意見，伊只有負責到與證人丙○○簽訂加
    盟預約書的部分，之後簽訂系爭合約書及本票，伊都沒有參
    與，發生訴訟前伊也沒有見過系爭本票等語（見本院93年8
    月月31日準備程序筆錄第2 至第3 頁）；是依證人甲○○上
    開證述內容，其既僅負責與證人丙○○接洽及簽訂加盟預約
    書，而未參與系爭本票之簽發過程，且先前亦未曾見過系爭
    本票，自無從證明上訴人於取回系爭本票時，該本票之發票
    人欄內已有被上訴人簽名用印之事實，其理甚明。
  2.又證人庚○○於本院準備程序中到庭證述略以：本件係證人
    丙○○加盟上訴人公司網路咖啡店，加盟店在岡山施工及開
    幕的時候，被上訴人有到場，但沒有說什麼，系爭合約書及
    本票是伊在92年8 、9 月間拿去岡山加盟店給證人丙○○簽
    名，因為公司要求還要一個連帶保證人，證人丙○○說要找
    被上訴人當連帶保證人，要拿合約書回去給被上訴人看，但
    沒有說被上訴人要擔任連帶保證人，最後是隔了約半個月左
    右，由上訴人公司總經理戊○○到南部出差時順便把系爭合
    約書及本票取回來，拿回來之後就由法務收受，伊並沒有看
    過等語（見本院93年8 月31日準備程序筆錄第4 至第5 頁）
    ；依證人庚○○上開證述內容，其既僅將系爭合約書及本票
    交予證人丙○○攜回簽名，而未再自證人丙○○處取回系爭
    本票，亦未曾見過取回後之系爭本票，其自亦無從證明系爭
    本票於上訴人取回當時，發票人欄內已有被上訴人簽名用印
    之事實。
  3.再證人丙○○於本院準備程序中到庭證述略謂：伊先前加盟
    上訴人公司之網路咖啡店，因為資金不夠，伊先支付頭期款
    ，其餘由上訴人協助辦理貸款，但開店後貸款一直沒有下來
    ，正式契約書一直未簽訂，後來在92年9 月間，證人庚○○
    拿系爭合約書及本票給伊簽名，伊沒有當場簽，因為證人庚○○說要伊看清楚合約，之後約隔1 、2 個星期，證人庚○○來向伊取回系爭合約書及本票，伊對合約內容有一些不了
    解，還當場詢問證人庚○○，證人庚○○向伊解釋合約是制
    式的約定，不會有問題，伊才在系爭合約書及本票上簽名，
    當時伊有問是否需要再拿回去給被上訴人簽名，因為上訴人
    公司希望被上訴人擔任連帶保證人，但證人庚○○說急著要
    把系爭合約書及本票拿回公司，不用被上訴人簽名，伊將系
    爭合約書及本票交給證人庚○○時，系爭合約書連帶保證人
    欄是空白的，系爭本票發票人也只有伊一人，伊不知道事後
    系爭合約書連帶保證人欄及系爭本票發票人欄被上訴人之簽
    名用印是何人所為，伊也只見過戊○○1 次面，系爭合約書
    及本票是交給證人庚○○，不是交給戊○○，伊不可能把重
    要的合約及本票交給不熟識的人等語（見本院93年8 月31日
    準備程序筆錄第6 至第8 頁）；依證人丙○○前開證述內容
    ，顯見證人丙○○將系爭合約書及本票交予上訴人取回當時
    （姑不論實際收受人為證人庚○○或戊○○），系爭合約書
    及本票上並無被上訴人之簽名用印。上訴人雖以證人丙○○
    於本院所為之前開證述，與其另案於高雄地方法院檢察署93
    年度調偵字第496 號偵查案件中所為之供述不符，不足採信
    云云；惟查，證人丙○○於上開刑事案件偵查程序中，亦係
    供稱其將系爭合約書及本票交予上訴人公司工程部經理時，
    系爭合約書之連帶保證人欄係空白，系爭本票亦僅有其一人
    之簽名，並無被上訴人之名字，但上訴人將之寄回時，卻有
    被上訴之簽名等語，此有前揭臺灣高雄地方法院檢察署檢察
    官93年度調偵字第496 號不起訴處分書影本1 件在卷可按；
    觀諸證人丙○○於本院之證述及其在上開刑事案件偵查程序
    中所為之供述，兩者始終一致，並無不符之處，上訴人執前
    詞指摘證人丙○○之證述前後不一，不足採信云云，顯有誤
    會；況且，上訴人對於系爭本票於取回當時，其上已有被上
    訴人之簽名用印等事實，本應負舉證之責，此詳前述，倘上
    訴人認其所自行聲請調查、欲以之證明上開待證事實之證人
    丙○○所為之前開證述內容不足採信，其自仍須就上開待證
    事實另行舉證以實其說，非謂上訴人已爭執證人丙○○前開
    對其不利之證述內容，即足認其已善盡此部分舉證之責任。
    從而，證人丙○○前開證述內容，及上訴人對於證人丙○○
    證述內容之爭執，均無從證明上訴人所主張於取回系爭本票
    時，其上已有被上訴人簽名用印之事實。
  4.至上訴人雖另主張系爭合約書及本票係由當時上訴人公司之
    總經理戊○○所取回等情，並聲請本院訊問證人戊○○；惟
    查，證人丙○○已明確證稱：系爭合約書及本票係直接交予
    證人庚○○，並非交予戊○○等語，則戊○○是否確為自證
    人丙○○處取回系爭合約書及本票之人，已非無疑問；況且
    ，經本院依上訴人陳報之地址通知戊○○到庭，發現戊○○
    之戶籍地址已被遷至高雄市苓雅區戶政事務所，再經本院依
    上訴人之聲請，分別函請高雄市苓雅區戶政事務所及高雄市
    政府警察局苓雅分局，請上開機關查明並提供戊○○最新住
    居地址到院，上開機關均函覆略以：戊○○戶籍仍設高雄市
    苓雅區戶政事務所，為行方不明人口等語，有高雄市苓雅區
    戶政事務所94年4 月20日高市苓戶字第0940002431號、高雄
    市政府警察局苓雅分局94年4 月28日高市警苓分三字第09
    40008113函文各1 件在卷可憑，顯見戊○○本人已遷移不明
    ，無從通知到庭；而上訴人既主張戊○○為其公司之前任總
    經理，其與戊○○間之往來聯繫自屬密切，亦較能掌握戊○○之動向，於此情形下，上訴人猶未能提出戊○○之實際住
    居地址供本院為送達，此項證人無從依通知到庭之不利益，
    自應由上訴人自行承擔。從而，上訴人聲請訊問證人戊○○
    部分，本院既無從為調查，自不能為有利於上訴人之認定。
  5.綜上所述，本件上訴人前揭所為之舉證，既均已無從證明上
    訴人於取回系爭本票時，該本票上已有被上訴人之簽名用印
    ，上訴人以其自證人丙○○處取回系爭本票時，系爭本票之
    發票人欄內已有被上訴人之簽名用印為據，進而主張上開簽
    名用印雖非被上訴人所親為，然亦應係被上訴人授權他人代
    為簽發，及被上訴人應就代其簽發系爭本票之無權代理人行
    為負表見代理之授權人責任云云，自屬無所附麗，難以憑採
    。甚者，上訴人僅空言主張被上訴人授權「他人」代為簽發
    系爭本票，及被上訴人應就「他人」之無權代理行為負表見
    代理之授權人責任云云，惟上訴人對於被上訴人究係授權「
    何人」代為簽發系爭本票，及被上訴人究應對於「何人」之
    無權代理行為負表見代理之授權人責任，則未為具體明確之
    主張（按系爭本票上被上訴人之簽名，其筆跡與證人丙○○
    之簽名字跡，縱依肉眼觀察，已可查覺兩者有明顯之不符，
    該簽名顯非證人丙○○所為，此亦為上訴人所不爭執，見上
    訴人94年1 月4 日補充理由狀(二)狀第二點），且上訴人所主
    張被上訴人參與店面會勘、提供租屋意見、提供財產資料及
    戶口名簿等行為，與被上訴人是否授權他人簽發系爭本票，
    兩者純屬二事，並無何直接之關聯性或必然性可言，而被上
    訴人上開行為，亦難認已創設何等授權他人代為簽發系爭本
    票之權利外觀，自無民法第169 條表現代理規定之適用；上
    訴人主張被上訴人係授權他人簽發系爭本票，及被上訴人應
    就簽發系爭本票之無權代理人行為負表見代理之授權人責任
    云云，亦顯屬無據，併予敘明。
五、從而，本件系爭本票既非被上訴人本人所簽發，上訴人復無
    法證明其取得系爭本票時，系爭本票上已有被上訴人之簽名
    用印，上訴人空言主張被上訴人應係授權他人簽發系爭本票
    ，及被上訴人應就簽發系爭本票之無權代理人行為負表見代
    理之授權人責任，即被上訴人仍應負系爭本票之發票人責任
    云云，自屬無據；被上訴人起訴請求確認上訴人就系爭本票
    對於被上訴人之票據權利不存在，為有理由，原審因為被上
    訴人勝訴之判決，核無違誤；上訴人上訴意旨指摘原判決不
    當，求予廢棄改判，為無理由，應予駁回。
六、本件事證已臻明確，兩造其餘攻擊防禦方法，核與判決結果
    無影響，爰不一一論述，附此敘明。
七、據上論結，本件上訴為無理由，依民事訴訟法第436 條之1
    第3項 、第449 條第1 項、第78條，判決如主文。
中　　華　　民　　國　　94　　年　　6 　　月　　28　　日
                  民事第二庭  審判長法  官  林玫君
                                　　法  官  林錫凱
                                　　法  官  劉景宜
以上正本證明與原本無異
本判決不得上訴
中　　華　　民　　國　　94　　年　　6 　　月　　28　　日
              　　            書記官  郭南宏
